臺灣高雄地方法院民事判決　九十三年度重國字第一號
　　原　　　告　甲○○
　　訴訟代理人　陳平如律師
　　被　　　告　經濟部工業局
　　法定代理人　乙○○
　　訴訟代理人　陳岳瑜律師
當事人間國家賠償事件，本院於民國九十三年十一月二十六日言詞辯論終結，判決如
下：
    主    文
被告應給付原告新台幣壹佰肆拾伍萬玖仟元及自民國九十三年五月十九日起至清償日
止，按週年利率百分之五計算之利息。
原告其餘之訴駁回。
訴訟費用由被告負擔四分之三，其餘由原告負擔。
本判決第一項於原告以新台幣肆拾捌萬柒仟元供擔保後得假執行。但被告如以新台幣
壹佰肆拾伍萬玖仟元供擔保後，得免為假執行。
原告其餘假執行之聲請駁回。
    事實及理由
一、原告主張：其子鄭勝旭原任職於康淶實業股份有限公司（下稱康淶公司），民國
    九十一年八月十日與同事簡宏學、吳易桓、張志雄、胡東霖等人至高雄市臨海工
　　業區Ｐ１抽水站站管線孔井內進行污水管線修護工程，由被告所屬高雄臨海林園
　  大發工業區聯合污水處理廠（下稱污水處理廠）負責污水排放管理之值班人員張
    簡清益先將排水出口關閉，鄭勝旭於空氣達於安全標準後入管線孔井內工作，至
    同日下午二時三十分許，因張簡清益將污水開關打開排放污水，致大量沼氣沿管
    線充滿孔井內，鄭勝旭因而吸入過多毒氣送醫不治死亡。張簡清益行使公權力有
    過失致使鄭勝旭死亡，被告就污水下水道之管理有疏失，原告自得依國家賠償法
    第二條第二項、第三條第一項及民法第一百九十二條、第一百九十四條規定請求
    被告賠償。原告請求殯葬費新台幣（下同）四十六萬八千四百元。扶養費依
    現今物價指數計算每年扶養額二十萬元，以現金銀行存款利率百分之一為標準，
    依霍夫曼計算式扣除利息計算現在應付額為三百七十八萬元。慰撫金二百萬元
    。原告雖另獲理賠金五百七十三萬六千七百六十六元，然與本件侵權行為各有原
    因基礎，不生損益相抵之問題。並聲明：(一)被告應給付原告六百二十四萬八千四
    百元及自起訴狀繕本送達翌日起至清償日止，按週年利率百分之五計算之利息。
    (二)原告願供擔保請准宣告假執行。
二、被告則以：康淶公司未依規定施工，被告所屬污水處理廠員工張簡清益因安全考
    量私自配合停水，非國家行政權之行使，且鄭勝旭等人為履行私法上契約，未依
    作業程序違規施工而入孔井內維修，不符合國家賠償法第二條第二項要件；另維
    修污水下水道非正常使用公共設施之方式，亦不符合同法第三條第一項規定；另
    張簡清益為免污水溢出路面造成公害而將污水開關打開，合於民法第一百五十條
    緊急避難要件，不構成侵權行為；另鄭勝旭於有缺氧危險之工作場所作業，未配
    戴呼吸防護具，亦未使用安全帶及救生索，於本件事故發生亦與有過失；原告已
    領取雇主康淶公司與境督環境工程股份有限公司給付之和解金三百五十萬元、勞
    保給付一百零四萬四千元、中華工程股份有限公司為本件工程投保雇主意外責任
    險給付一百十九萬二千七百六十六元，其中後兩者之給付，依民法第二百十六條
    之一損益相抵及民法損害填補原則、不當得利禁止原則，應自原告請求額中扣除
    ；又原告子女有三人，扶養費之請求應以三分之一計算；又殯葬費部分明細不清
　　、部分過高；另康淶公司未按作業施作致鄭勝旭死亡，依康淶公司與原告和解書
　  第五條應認為已全部履行，被告依民法第二百七十三條第二項反面解釋，已無庸
    負責。並聲明：(一)原告之訴及假執行之聲請均駁回。(二)如受不利判決，願供擔保
    請准宣告免為假執行。
三、本件經協議整理爭點：
　　兩造不爭執事項：
　(一)告所屬大發工業區聯合污水處理廠員工張簡清益於九十一年八月十日上午經與康
　  淶公司維修人員簡宏學等人接洽後，將工業區Ｐ１抽水站排水出口關閉，以利簡
    宏學等五人從事污水管維修工程。
　(二)張簡清益與同日下午二點半左右，將污水排放開關打開，鄭勝旭仍在井內未及離
  　開，因吸入毒氣不治死亡。
　(三)康淶公司與被告所屬污水處理廠、抽水站間於事發前一日確有交叉通聯紀錄。
  (四)原告已自康淶公司受領和解金三百五十萬元、另受領勞保給付一百零四萬四千元
    、雇主意外責任險一百十九萬二千七百六十六元。
　　兩造爭執事項：
　(一)張簡清益打開污水排放開關之行為，是否符合國家賠償法第二條第二項之規定？
　　是否合於民法緊急避難之要件？
　(二)可否認為公有公共設施管理有欠缺，以致鄭勝旭死亡？
　(三)是否因被告與中華工程公司間有私法契約關係而認為本件不得依國家賠償法相關
　  規定為請求？
　(四)原告主張有理由時，得請求之金額為多少？
  (五)原告所受領之康淶公司給付之和解金三百五十萬元、勞保給付一百零四萬四千元
    、中華工程公司投保理賠之雇主意外責任險一百十九萬二千七百六十六元，被告
    主張依損害填補原則及不當得利禁止原則及損益相抵原則應予扣除，有無理由？
　(六)本件有無與有過失之適用？
四、就兩造前開爭執事項，本院判斷意見如下：
　(一)張簡清益打開污水排放開關之行為，是否符合國家賠償法第二條第二項之規定？
　　是否合於民法緊急避難之要件？
  (1)按公務員執行職務行使公權力時，因故意或過失不法侵害人民自由或權利者，國
    家應負損害賠償責任，公務員怠於執行職務，致人民自由或權利遭受損害者，亦
　　同，國家賠償法第二條第二項定有明文。是在人民遭受公權力之侵害，欲請求國
　  家賠償者，應符合須為公務員之行為（作為或不作為）須為執行職務行使公
    權力之行為行為具違法性行為人具故意或過失侵害人民之自由或權利須
    違法行為與損害結果間有因果關係。
  (2)張簡清益為被告所屬高雄臨海林園大發工業區聯合污水處理廠負責污水排放管理
　　之公務員，於九十一年八月十日下午二時三十分許，張簡清益因值班且基於負責
　  污水排放管理人員之職責，為免排出之污水過多溢出路面造成公害，而將污水開
    關打開排放污水，致大量沼氣沿管線充滿孔井內，使鄭勝旭因而吸入過多毒氣死
　　亡之事實，既為兩造所不爭執，足認張簡清益為公務員行使其職務上之權力而與
　  其職掌之公務有關之行為，致生鄭勝旭死亡之結果，依前開說明，應認合於國家
    賠償法第二條第二項之要件，不論張簡清益當時是否個人私自決定或經所屬機關
    同意而為，或康淶公司事先有無申請許可再施工，應無不同，被告辯稱張簡清益
    係個人協同配合康淶公司所屬員工之工作，即認非屬基於行政權之行使，並不足
    採。
  (3)又張簡清益身為負責污水排放管理之公務員，對污水排放或關閉之管理，應本於
    職務上專業知識盡注意之義務，亦應知悉污水排放時產生之有害毒氣將對人體造
    成嚴重傷害甚至死亡之結果，竟疏未等待確定所有人員均已離開孔井，即冒然將
    污水開關打開，以致有毒氣體沿管線充滿孔井中，當時仍在孔井內之鄭勝旭不及
    離開而吸入過多毒氣死亡，張簡清益有過失至為明確，且其過失與鄭勝旭之死亡
    間有相當因果關係亦可認定；而張簡清益因業務過失致死經判處有期徒刑一年二
    月確定，亦有台灣高等法院高雄分院九十三年上訴字第二０五號、最高法院九十
    三年台上字第三八０八號刑事判決在卷可參，益證張簡清益就本件事故之發生確
    有過失。
  (4)被告雖另以張簡清益為免污水溢出路面造成公害而將污水開關打開，合於民法第
    一百五十條緊急避難要件，不構成侵權行為等語為辯，然張簡清益既為負責污水
    排放管理之公務員，對於污水如不按時排放，約需多久之時間可能溢出路面之事
    實，應知之甚明，縱鄭勝旭等人施工時間過久恐有造成污水溢出之困擾時，亦應
    事先即明確告知在場施作人員，以預先作防範措施，並無發生緊急危難之可能；
    惟證人即當日同時在場施工之張志雄、胡東霖均證稱當日下午張簡清益表示如施
    工完畢後以電話聯絡再排放水，而事故發生時尚無人以電話通知張簡清益可以排
    放污水等語（台灣高等法院高雄分院九十三年上訴字第二０五號刑事判決），且
    證人二人為各該陳述時均距事故發生後未久，應無虛偽陳述之可能，亦經前開刑
    事判決認定甚明，足見張簡清益並未事先明確要求或限制鄭勝旭等人當日之施工
    時間，以實施預防措施，自不得於事故發生後再抗辯所為符合民法緊急避難之要
    件，而不構成侵權行為。
　(二)可否認為公有公共設施管理有欠缺，以致鄭勝旭死亡？
　　按所謂公共設施之設置或管理有欠缺，係專指公共設施之「物」本身有瑕疵而言
　  ，公共設施之安全性，如依賴「人」之設置加以維護，即不能逕認為該公共設施
    之設置或管理有欠缺，僅能依管理人員是否係於執行職務行使公權力時有違背職
    務上之行為，而依國家賠償法第二條之規定，由該公務員所屬機關為賠償義務機
    關而為賠償。本件原告並未舉證證明被告所設置管理之前開公共設施本身有何設
    置或管理上之欠缺，依前開說明，自無國家賠償法第三條之適用。況孔井雖屬公
    共設施，然依其正常使用之方法，亦非供不特定人出入或使用之設施，是鄭勝旭
    因工作之故而於孔井內吸入過多毒氣死亡，亦不能認為係屬公共設施管理有欠缺
    所致。
　(三)是否因被告與中華工程公司間有私法契約關係而認為本件不得依國家賠償法相關
　  規定為請求？
　　被告雖抗辯鄭勝旭之雇主康淶公司與中華工程公司定有採購合約，中華工程公司
　  又與被告間有契約關係，應屬私法契約關係，不得請求國家賠償，惟被告僅於三
    十年前與中華工程公司訂有委託開發工業區契約之情，為被告所自承，該契約既
    為工業區之開發，具有公益性質，依契約整體標的已難認屬單純之私法契約關係
    ；況被告與庚淶公司或鄭勝旭間並無契約關係，無特別權力關係存在，鄭勝旭雖
    受僱於庚淶公司，亦與被告應否負國家賠償責任無關，被告自不得以其與中華工
    程公司間有私法契約關係而抗辯毋庸負國家賠償之責任。
　(四)原告主張有理由時，得請求之金額為多少？
  (1)扶養費三百七十八萬元部分：
    按受扶養權利者，以不能維持生活而無謀生能力者為限；而同條第二項規定，前
    項無謀生能力之限制，於直系血親尊親屬不適用之。民法第一千一百十七條定有
    明文。原告之財產除為數不少之股票外，尚有利息所得三萬餘、租賃所得十七萬
    八千餘元、房屋四棟、田賦三棟、土地七筆、投資七筆，財產總額核定為六百五
    十二萬九千六百二十二元等情，均有本院職權調閱之稅務電子閘門財產所得調件
    明細表可佐，原告之現有財產資力並非少數，以原告請求之現金物價指數每年二
    十萬元計算，平均餘命二十一年之時間計算，應無不能維持生活之可能，依前開
    說明，原告請求被告給付扶養費，並無理由，不應准許。
  (2)殯葬費四十六萬八千四百元部分：原告主張共支出殯葬費用四十六萬八千四百元
    之事實，業據提出殯葬設施使用費收據、統一發票、收費明細、使用權狀等為證
    ，且被告亦未爭執各該文書之真正，應可認為真正；惟其中謝禮毛巾等八千元、
    為謝禮所用，紅包四千五百元，原告未證明有何必要，應認非屬必要費用、另靈
    骨塔位七萬元及靈骨牌位三萬元，經原告提出塔位使用權狀、牌位使用權狀為證
    ，足認確有該部分之支出，雖未能提出收據或支出證明，惟原告以經營公司改換
    而未能提出亦屬合理，且部分之金額依現今經濟狀況亦屬合理，是原告此部分請
    求為有理由、至其中雖有使用費一萬零二百五十元、六百元記載繳款人鄭伊玲、
    管理費一萬五千元、喪葬廢棄物處理費五百元，記載買受人為鄭明泰，惟原告主
    張由其出資，僅由二人代繳，因殯葬事宜處理期間，繁瑣事宜甚多，分別由親屬
    代為處理或墊支，實際由原告支出，亦合於常理，故原告此部分請求應認有理由
    ；又原告其餘項目之支出尚屬合理，應認均得請求；是原告殯葬費得請求之金額
    為四十五萬五千九百元（000000-0000-0000=455900），其餘部分之請求則無理
    由，不應准許。
  (3)慰撫金二百萬元部分：查鄭勝旭為六十五年十二月二十五日生，於本件事故發生
    死亡時，年僅二十六歲，有正當職業及謀生能力，且正值年輕力壯之時期，原告
    則為三十二年十二月二十四日生，本可期望日後受鄭勝旭照顧及親情依靠，因本
    事件而中年喪子，其傷痛顯非筆墨所能形容，原告除鄭勝旭外另有一子一女等情
    ，認本件精神慰撫金以一百萬元為當。
    綜上，原告得請求之金額合計為一百四十五萬九千元。
  (五)原告所受領之康淶公司給付之和解金三百五十萬元、勞保給付一百零四萬四千元
    、中華工程公司投保理賠之雇主意外責任險一百十九萬二千七百六十六元，被告
    主張依損害填補原則及不當得利禁止原則及損益相抵原則應予扣除，有無理由？
  (1)和解金三百五十萬元部分：
    原告固自鄭勝旭之雇用人處因和解而受領三百五十萬元，惟查鄭勝旭之工作地點
    雖屬缺氧危險工作場所，惟其雇主康淶公司已依依勞工安全衛生法第二十三條、
    勞工安全衛生設施規則第二九五條、及缺氧症預防規則第二十五條、二十六條、
    二十七條、二十八條等規定，置備適當且數量足之空氣呼吸器、安全帶、四用
    氣體測定器、抽風設備等器具供員工使用，並對新進人員進行六小時之教育訓練
    及每年不定期教育訓練等情，有台灣高雄地方法院檢察署檢察官九十二偵字第六
    一五九號不起訴處分書引用之高雄市政府勞工局勞工檢查所之檢查報告及證人陳
    國璋、陳志雄之陳述可憑，足認鄭勝旭之雇主康淶公司就本件事故之發生並無任
    何過失可言，是康淶公司與被告並無任何法律上應負之連帶債務，或不同之法律
    關係所生之不真正連帶債務關係，自無民法第二百七十四條同免責任規定之適用
    ；庚淶公司既於無法律上賠償義務而與原告和解所為之給付，其法律性質應認為
    屬於贈與，與本件被告應負之國家賠償責任原因無涉；而人之生命無價，原告本
    於法律規定，請求被告依國家賠償、侵權行為相關規定為賠償，不構成不當得利
    ，亦無損害填補或損益相抵原則之適用；被告抗辯此部分應予扣除並無理由。
  (2)勞保給付一百零四萬四千元部分：按保險制度，旨在保護被保險人，非為減輕損
    害事故加害人之責任。保險給付請求權之發生，係以定有支付保險費之保險契約
　　為基礎，與因侵權行為所生之損害賠償請求權，並非出於同一原因。後者之損害
　  賠償請求權，殊不因受領前者之保險給付而喪失，兩者除有保險法第五十三條關
    於代位行使之關係外，並不生損益相抵問題（最高法院六十八年台上字第四十二
    號判例意旨參照）。本件原告所領取之勞保給付，應係保險人勞工保險局依勞工
    保險條例第六十二條、六十三條、第六十四條所為之死亡給付．顯與原告依國家
    賠償法所為請求，非出於同一原因，原告雖已領取勞保給付，仍不免除被告應負
    之損害賠償責任，亦無不當得利之可言，被告抗辯應予扣除亦無理由。
  (3)中華工程公司投保理賠之雇主意外責任險一百十九萬二千七百六十六元部分：依
    前開說明，鄭勝旭之雇主康淶公司既於本件事故之發生，並無法律上應負損害賠
    償責任之過失原因，而就中華工程公司為庚淶公司投保之雇主意外責任保險金，
    亦由康淶公司在與原告之和解書上載明康淶公司於獲理賠後願全額給付原告，應
    認部分係康淶公司基於贈與性質與原告和解所為給付，依前開說明自無任何得予
    以扣除之事由存在。
五、從而，本件被告所屬公務員張簡清益行使公權力既有過失，被告應對原告負國家
    賠償責任；原告本於國家賠償法第二條第二項、民法第一百九十二條、第一百九
    十四條等規定，請求被告賠償之金額在一百四十五萬九千元及自起訴狀繕本送達
    翌日之九十三年五月十九日起（起訴狀繕本於九十三年五月十八日送達）至清償
    日止，按週年利率百分之五計算之法定延遲利息範圍內，為有理由，應予准許；
    原告逾此範圍之請求，則無理由，應予駁回。
六、本件事證已臻明確，兩造其餘主張攻擊或防禦方法，均與本件之判決結果無涉，
    爰不一一論述，併予敘明。
七、兩造均陳明願供擔保，聲請宣告假執行或免為假執行，就原告勝訴部分核無不合
    ，爰分別酌定相當擔保金額准許之；至原告敗訴部分，其假執行之聲請亦失所依
    附，應併予駁回。
八、據上論結：本件原告之訴為一部有理由、一部無理由，依民事訴訟法第七十九條
    、第三百九十條第二項、第三百九十二條，判決如主文。
中　　　華　　　民　　　國　　九十四　　年　　一　　　　月　十八　　日
                                　　　　　　民事第一庭
　　　　　　　　　　　　　　　　　　　　　　法　　　官　林玉心
正本係照原本作成。
如不服本判決，應於送達後廿日內，向本院提出上訴狀並表明上訴理由，如於本判決
宣示後送達前提起上訴者，應於判決送達後十日內補提上訴理由書（須附繕本）。
中　　　華　　　民　　　國　　九十四　　年　　一　　　　月　十八　　日
    　　　　　　　　　　　　　　　　　　　　法院書記官　陳家宏
